【裁判字號】    90,上訴,3781
【裁判日期】    901231
【裁判案由】    偽造文書等
【裁判全文】
臺灣高等法院刑事判決                            九十年度上訴字第三七八一號
    上  訴  人  臺灣桃園地方法院檢察署檢察官
    被      告  甲○○
右上訴人因被告偽造文書等案件，不服臺灣桃園地方法院九十年度訴更字第一號，中
華民國九十年七月二十五日第一審判決（起訴案號：臺灣桃園地方法院檢察署八十九
年度偵字第一八一六號）提起上訴，本院判決如左：
    主  文
上訴駁回。
    理  由
一、公訴意旨略以：被告甲○○係設於桃園縣中壢市○○路一一二號建騰營造股份有
    限公司（下稱建騰公司）之董事，為商業負責人，並為從事填報薪資表及各類所
    得稅扣繳暨免扣繳憑單（下稱扣繳憑單）業務之人，負有據實填製登載其業務上
    作成之商業會計憑證之義務，於八十六年間某日，明知八十五年一月至十二月間
    建騰公司未僱用乙○○工作，亦未支出任何薪資予乙○○，竟利用不知情之刻印
    店偽刻「乙○○」之印章後，偽造乙○○印文及署押於員工薪資表上，表示乙○
    ○有領取各該月份薪資，再使不知情之會計莊秀蘭據以填製乙○○於八十五年一
    月至十二間向建騰公司領取新台幣（下同）四十七萬七千元不實之八十五年度扣
    繳憑單會計憑證，並據以製作不實之該公司八十五年度營利事業所得稅結算申報
    書，於八十六年八月十四日持向財政部臺灣省北區國稅局中壢稽徵所行使申報建
    騰公司八十五年度之營利事業所得稅，意圖以不正當之方法逃漏營利事業所得稅
    ，惟未足以生逃漏之結果，然前開偽造文書行為仍足以生損害於乙○○及稅捐稽
    徵機關核稅之正確性，因認被告涉犯行法第二百十六條、第二百十五條行使業務
    登載不實文書罪嫌、同法第二百十六條、第二百十條行使偽造私文書罪嫌及商業
    會計法第七十一條第一款製作不實會計憑證罪嫌云云。
二、公訴人認被告涉有前述罪嫌，係以右揭事實業據被害人乙○○指述綦詳，並有建
    騰公司八十五年度營利事業所得稅結算申報書、乙○○八十五年度薪資表、財政
    部臺灣省北區國稅局中壢稽徵所八十八年八月十二日北區國稅中壢審第八八０一
    ０三六五號函檢附之承諾書及建騰公司不實填載之乙○○八十五年度扣繳憑單影
    本各一份在卷可稽；另被告無法究明係何下包廠商所提供被害人乙○○之報稅資
    料，其所供係卸責之詞等情為其論據。
三、訊據被告甲○○故坦承其係建騰公司實際負責人，及囑由不知情之該公司會計莊
    秀蘭於前揭「各類所得扣繳暨免扣繳憑單」內填製乙○○八十五年度領取建騰公
    司所得四十七萬七千元，並委由不知情之敏捷會計事務所向財政部臺灣省北區國
    稅局中壢稽徵所申報建騰公司營利事業所得稅等事實，惟堅決否認有何業務上登
    載不實文書及違反商業會計法之犯行，辯稱：建騰公司所承包之營建工程，均係
    委由外包之工頭承作，乙○○請領工資之資料係承包之工頭所提供，乙○○是否
    係實際上由承包該公司工程之工頭所僱用，非其所能查知，而「各類所得扣繳暨
    免扣繳憑單」，係依據工頭所呈報其所僱用之工人資料來填載，且建騰公司確有
    支付上開薪資等語。
四、按犯罪事實應依證據認定之，無證據不得推定其犯罪事實，刑事訴訟法第一百五
    十四條定有明文。次按在證據法則上，當證據資料尚有對被告有利之存疑時，如
    無法依客觀方法排除此項合理之可疑時，依「罪疑利益歸被告原則」，不得以此
    項證據資料作為有罪判決之依據。再者，認定被告有罪之事實應憑證據；如未能
    發現相當之證據，或證據不足以證明，自不能以推測或擬制之方法，以為裁判之
    基礎；且認定事實所憑之證據，其為訴訟上之證明，須達於通常一般人均不致有
    所懷疑，而得確信其為事實之程度者，始得據為有罪之認定；倘其證明尚未達到
    此一程度，而有合理之懷疑存在時，尚難為有罪之認定基礎；苟積極證據不足為
    不利於被告事實之認定時，即應為有利於被告之認定，更不必有何有利之證據（
    最高法院三十年上字第八一六號、四十年台上八六號、七十六年台上字第四九八
    六號判決參照）。經查：
  (一)、查建騰公司八十五年度所申報之營利事業所得稅係屬虧損，如扣除被害人乙○
      ○之薪資所得，建騰公司八十五年度之營利事業所得稅仍屬虧損，此業據證人
      即財政部臺灣省北區國稅局中壢稽徵所之人員李素蘭於原審審理時到庭證稱：
      「因為他本來就申報虧損，沒有所得稅，再加上申報乙○○的薪資所得，他仍
      虧損」，並提出建騰公司八十五年度營所稅查定更正註銷通知單登錄作業表、
      營所稅核定檔資料查詢作業(一)、(二)及違章案件管制查詢表各一紙附卷為憑，依
      據前揭證人李素蘭提出之資料查知，建騰公司八十五年度營利事業所得稅全年
      所得為負一百六十萬二千九百九十五元，扣除被害人乙○○之薪資所得四十七
      萬七千元，其全年所得為負一百十二萬五千九百九十五元，依法仍無須繳納營
      利事業所得稅，查公訴人認被告而為之目的，係意圖以不正當之方法逃漏營利
      事業所得稅，然依上開證人李素蘭所陳，其於結算前既委由敏捷會計事務所計
      算得知已虧損而無須繳納營利事業所得稅，顯見被告甲○○並無製作不實會計
      憑證而逃漏營利事業所得稅課徵之實益及必要，是被告所辯被害人乙○○之領
      取薪資資料係外包之工頭所提供，再由其囑由不知情之會計莊秀蘭彙整後交由
      會計事務所申報，尚非託詞，益見被告並無如公訴人所指前揭犯罪之動機。惟
      檢察官上訴指摘被告於八十五年間豈會知悉該年度全年營業結果係虧損一點，
      恐與實務有違，蓋如上述，被告公司既有聘請會計人員記帳，又請專業之會計
      事務所人員申報，自可得知該年度之盈虧乎矣。
  (二)、再本院依職權函請內政部警政署入出境管理局查明乙○○之入出境紀錄，依據
      內政部警政署入出境管理局函覆之資料顯示，乙○○於八十五年間，除七月三
      十日至十月二十一日期間，在國內停留較久外，其餘時間大多在國外，與伊於
      檢察官偵查時所言相符，故被害人乙○○所指訴虛假，然營造公司將工程委由
      小包施作，係一般社會上常有之情形，對於小包工頭僱用之工人，通常營造公
      司並不過問，只須承包之工程按時施作完畢，並經驗收通過即可，至於小包工
      頭僱用之工人，與營造公司間並無直接僱傭關係，營造公司直接接觸者，亦僅
      為小包之工頭而已，足見被告甲○○所辯：乙○○之薪資表係承包其工程之工
      頭所提供，至該工頭是否實際僱用乙○○，伊並不知情等語，衡情並無不合，
      堪予採信，參諸建騰公司會計莊秀蘭亦證稱，該公司確實有支付該筆薪資，亦
      有工頭所交付之領款切結書乙紙附卷可稽，足見被告所辯非虛。
  (三)、再者，檢察官上訴書中所提及，被告身為企業主應有核對之責，惟如前揭所言
      ，被告並非直接僱用工人從事工作，其承攬契約又存在於與小包之工頭之間，
      根本無法知悉小包工頭僱用之工人之情況，而依一般社會常情，通常小包工頭
      並未有公司行號之設，縱被告再尋找當初承包之工頭，亦非易事，況且檢察官
      之上訴，僅泛言原審判決係屬推測、可議及不合邏輯云云，亦未提出確切證據
      供法院調查被告有如前揭起訴之犯行。雖被告甲○○對於究係由何承包之工頭
      提供被害人乙○○之資料，前後供述不一，容有值得可議之處，然亦無其他積
      極證據足以證明被告甲○○有前揭之犯罪行為，自難據論被告甲○○前揭罪責
      。
五、原審以被告甲○○既非明知被害人並未在建騰公司所承包之工程工作領薪，而仍
    虛報其工資所得，並製作不實「各類所得扣繳暨免扣繳憑單」，是被告並無以製
    作不實之會計憑證逃漏稅捐之故意而為被告無罪之諭知，其認事用法核屬正確，
    檢察官提起上訴，仍以上開情由指摘原判決不當，即無理由，應駁回其上訴。
據上論斷，應依刑事訴訟法第三百六十八條判決如主文。
本案經檢察官沈世箴到庭執行職務。
中      華      民      國      九十      年    十二    月    三十一    日
                              臺灣高等法院刑事第二十一庭
                                  審判長法  官  葉  騰  瑞
                                        法  官  莊  明  彰
                                        法  官  黃  國  忠
右正本證明與原本無異。
如不服本判決應於收受送達後十日內向本院提出上訴書狀，其未敘述上訴之理由者並
得於提起上訴後十日內向本院補提理由書（均須按他造當事人之人數附繕本）。
                              書記官  劉  貞  達
中      華      民      國      九十      年    十二    月    三十一    日


司法院資訊處製作；財團法人民間司法改革基金會備份。
